【裁判字號】    99,訴,715
【裁判日期】    990701
【裁判案由】    返還共有房地
【裁判全文】
臺灣板橋地方法院民事判決               99年度訴字第715號
原      告  甲○○
被      告  乙○○
上列當事人間請求返還共有房地事件，經本院於民國99年6月17
日言詞辯論終結，判決如下：
    主  文
被告應自坐落台北縣板橋市○○段九五九號土地上門牌號碼台北
縣板橋市○○路○段三八五號建物三樓及四樓遷出。
原告其餘之訴駁回。
訴訟費用由被告負擔十分之四，餘由原告負擔。
    事實及理由
一、原告主張：坐落台北縣板橋市○○段959號土地上門牌號碼
    台北縣板橋市○○路○段385號建物（共4層，下稱系爭建物
    ），為兩造及廖昱翔3人所共有（應有部分各1/3）。詎被告
    長期獨占使用，除推放私人物品、加裝鎖，並經常撿拾外面
    廢棄物等，造成其他共有人無法使用。因被告從小迄今，從
    未對家裡付出，父親住院開刀及往生均不聞問，又將共有建
    物獨占，經屢次勸阻，請被告僅能使用1/3，均未獲置理。
    即系爭建物1、2樓部分，原房客退租後，被告多次私自貼租
    約，原告告知出租或出售應得共有人3人同意才可。被告竟
    將1樓落地窗玻璃門私自拆除，並將計程車停放其中，且堆
    放物品。3、4樓部分經多次告知請求清未獲置理，原告遂將
    其中間倉庫門鎖撞開，並將裡面物品搬至客廳請被告將不要
    的圾垃回收，期間並無毀損被告任何物品。詎竟遭被告對原
    告提出民事及刑事毀損告訴。即本件被告前開行為已然侵害
    原告對系爭建物共有之權利，爰本於民法第767條、第821條
    規定提起本訴，請求被告自系爭建物遷出等情。併為聲明：
    被告應自系爭建物1至4樓遷出。
二、被告抗辯：系爭建物確為原告、被告及訴外人廖昱翔3人所
    共有（應有部分各1/3），且共有人間並未約定使用方式。
    惟肇於系爭建物為兩造之母親所購買，再登記於被告3兄弟
    名下，故系爭建物1、2樓一直以來，均由母親處理，並出租
    他人（目前1樓部分由母親出租他人，2樓則無人使用）；3
    樓部分由被告居住使用；4樓部分則由母親居住使用，被告
    僅擺放衣服之類的東西於其中。另母親已欲撤銷將系爭建物
    贈與原告之法律關係，故原告請求並無理由等語。併為答辯
    聲明：原告之訴駁回。
三、兩造不爭執之事項：
  (一)系爭建物為原告、被告及訴外人廖昱翔3人所共有（應有部
    分各1/3）；其中1、2樓（台北縣板橋市○○段2548建號）
    為有辦保存登記建物；3、4樓則為未辦保存記建物。
  (二)系爭建物共有人間就系爭建物並未訂立分管協議約定使用方
    式。
  (三)系爭建物1樓目前出租訴外人經營「一手私藏世界紅茶」店
    使用（進行裝潢工程中）等情，並有照片8幀在卷可佐。
  (四)系爭建物3樓目前由被告占有使用；4樓部分被告有擺放衣服
    等物品於其中。
四、查系爭建物1、2樓為有辦保存登記建物（僅一建號，故屬一
    個不動產）；3、4樓則為未辦保存記建物。又系爭建物3、4
    樓建物依其原始建築，係以內梯與2層有登記建物連結相通
    ，故系爭建物3、4樓並無使用上之獨立性，縱具構造上之獨
    立性，亦僅為附屬建物。附屬建物係因附屬於原有建築物而
    合為一體使用，其所有權附屬於原有建築物之所有權。即系
    爭建物3、4樓不論由何人出資建造，其所有權均歸該2層樓
    房之所有人即兩造及訴外人廖昱翔所有，先此敘明。
五、按各共有人按其應有部分，對於共有物之全部雖有使用收益
    之權。惟共有人對共有物之特定部分使用收益，仍須徵得他
    共有人全體之同意，非謂共有人得對共有物之全部或任何一
    部有自由使用收益之權利。如共有人不顧他共有人之利益，
    而就共有物之全部或一部任意使用收益，即屬侵害他共有人
    之權利（最高法院62年台上字第1803例意旨參照）。次按，
    共有人依民法第821條規定，就共有物之全部為本於所有權
    之請求，除請求回復共有物須為共有人全體利益為之外，非
    不得僅由其中一人起訴請求，上訴人提起本件訴訟，僅在請
    求被上訴人拆除牆垣，以回復原有巷道之寬度，並非請求被
    上訴人交還其占有之土地，自不必為共有人全體之利益為之
    （最高法院71年台上字第1661號判例意旨參照）。本件原告
    起訴既僅在請求被告遷出系爭建物，並非請求被告交還系爭
    建物，自不必為共有人全體利益為之。
六、原告主張：系爭建物為兩造及訴外人廖昱翔3人所共有，共
    有人間並無約定使用方式，詎被告未得全體共有人同意，占
    有使用系爭建物3樓及4樓部分等情，承前述，既為被告所未
    爭執（關於4樓部分被告並未否認占有之事實，僅否認係單
    獨占有，併此敘明。），按諸前開判例意旨自屬侵害原告對
    系爭建物之共有權。是原告本於民法第767條、第821條前段
    規定，請求被告自系爭建物3、4樓遷出，於法自無不合，應
    予准許。
七、原告復主張：被告同時無權占有系爭建物1、2樓等情，既為
    被告所否認，自應由原告就前開利己主張負舉證之責。關此
    部分，固據原告提出照片8幀及存證信函為佐。然原告提出
    之照片，僅得證明系爭建物1樓部分目前已由訴外人占有，
    且準備供經營「一手私藏世界紅茶」店使用（進行裝潢工程
    中），並無法為係由被告出租予訴外人占有使用之佐；而存
    證信函則係原告單方之陳述，亦無得為被告以其名義出租系
    爭建物1、2樓之佐。此外，原告未再提出其餘證據以供本院
    審酌，經本院調查結果，原告主張：被告占有使用系爭建物
    1、2樓等情，並無可採。另占有為事實行為，本件原告主張
    ：被告前曾以停放計程車方式占有系爭建物1樓等情，即令
    屬實。於本件訴訟行中，前開占有樣態既已變更（承前述已
    改由他人進行店面裝潢），此部分已與判決之結果無涉，故
    不贅論。
八、至被告抗辯：系爭建物為兩造之母親所購買，並將應有部分
    1/3贈與原告，母親已欲將前開贈與法律關係撤銷等情，既
    為原告所否認，被告復未提出證據證明，本難信為真實。遑
    論，依土地法所為之登記有絕對真實之公信力，縱被告前開
    辯詞可信，於原告之母對原告提起移轉記之訴，並得有勝訴
    之確定判決以前，其登記不失其效力。被告殊難執此排除原
    告對系爭建物所有權之行使。
九、綜上所述，原告本於民法第767條、第821條第1項前段規定
    ，請求被告自系爭建物3、4樓遷出為有理由，應予准許；逾
    此部分之請求，則屬無據，應予駁回。
結論：原告之訴為一部有理由、一部無理由，依民事訴訟法第79
條，判決如主文。
中    華    民    國    99    年    7     月    1     日
                  民事第一庭    法  官  黃信滿
以上正本係照原本作成
如對本判決上訴，須於判決送達後20日內向本院提出上訴狀
中    華    民    國    99    年    7     月    1     日
                                書記官  莊琬婷

司法院資訊處製作；財團法人民間司法改革基金會備份。
